【裁判字號】    98,上訴,275
【裁判日期】    990423
【裁判案由】    違反槍砲彈藥刀械管制條例
【裁判全文】
臺灣高等法院花蓮分院刑事判決         98年度上訴字第275號
上  訴  人
即  被  告  丙○○
指定辯護人  籃健銘律師
上列上訴人因違反槍砲彈藥刀械管制條例案件，不服臺灣花蓮地
方法院98年度訴字第314號中華民國98年9月22日第一審判決（起
訴案號：臺灣花蓮地方法院檢察署98年度偵字第2957號），提起
上訴，本院判決如下：
    主  文
原判決撤銷。
丙○○犯非法販賣可發射金屬具有殺傷力之槍枝罪，未遂，處有
期徒刑貳年捌月，併科罰金新臺幣肆萬元，罰金如易服勞役，以
新臺幣壹仟元折算壹日，扣案土造長槍壹枝（槍枝管制編號：0
000000000）沒收。
丙○○被訴非法持有槍枝罪，無罪。
    事  實
一、丙○○未經主管機關許可，於民國（下同）97年11月1日至
    11月16日間某日起，在花蓮縣秀林鄉三棧北溪附近，拾獲擊
    發功能正常具殺傷力之土造長槍1枝（槍枝管制編號：00000
    00000），隨即持有之，平日放置在花蓮縣秀林鄉景美村三
    棧5號之住處，未經許可而無故持有上開土造長槍1枝。嗣丙○○於97年11月17日因另案入監服刑前某日，將上開土造長
    槍交付囑託呂榮修(經本院98年度上訴字第295號判決無罪)
    代為保管，呂榮修並自斯時起，將土造長槍藏放在上揭花蓮
    縣秀林鄉景美村三棧5號住處，未經許可而寄藏前揭具有殺
    傷力之土造長槍。嗣丙○○在監獄服刑中，認識同房之受刑
    人甲2(年籍詳卷)，向甲2誇稱擁有一把可裝置紅外線瞄準器之
    長槍，準備以新台幣(下同)二萬元出售。兩人留下聯絡電話
    後，甲2先行出監，丙○○於98年1月6日出監後，基於販賣槍
    枝之犯意即以電話與甲2聯絡，甲2仍然依照與丙○○在監獄執
    行時的約定，準備以二萬元購買槍枝，雙方並在電話中談妥
    看槍的時間以及地點，甲2隨即向熟識的警員丁○○舉發，並
    由甲2依照約定的時間，於98年1月24日上午9時許，到丙○○
    位於花蓮縣秀林鄉景美村三棧5號之住處，由不知情的呂榮
    修拿槍給甲2觀賞，丙○○帶著甲2到林內試槍，雙方約定以2
    萬元購買槍枝，丙○○並要求一手交錢，一手交貨，甲2見時
    機成熟，藉故離開，隨即以電話通知警員丁○○，丁○○即
    率同其他警員到場查獲，丙○○因而販賣不成。
二、案經臺灣花蓮地方法院檢察署檢察官自動檢舉偵查而追加起
    訴。
    理  由
壹、程序事項
（一）按數人共犯一罪，為相牽連之案件，於第一審言詞辯論終
      結前，得就與本案相牽連之犯罪追加起訴，刑事訴訟法第
      7條第2款及第265條第1項分別定有明文。查另案被告呂榮
      修因持有上開土造長槍案件，經提起公訴後，由花蓮地方
      法院以98年度訴字第133號審理，該案審理中，檢察官發
      覺另案被告呂榮修並非單純持有上開土造長槍，而係與本
      案被告丙○○共同販賣上開土造長槍，公訴檢察官將另案
      被告呂榮修之犯罪事實擴張為販賣槍枝未遂後，並依刑事
      訴訟法第265條之規定，追加本件被告上開之犯行，原審
      法院一併加以審理，於法並無不合，合先此敘明。
（二）證人甲2及證人即查獲本案之員警丁○○於偵查中之結證，
      均已於供前具結，且檢察官訊問程序，並無違背程序規定
      ，以該供述作成之客觀條件及環境，並無顯不可信之情況
      ，且均經本院傳喚到庭作證，依刑事訴訟法第159條之1第
      2 項規定，應認為其證詞有證據能力。
（三）被告雖然於本院審理中質疑其自白的任意性，但被告並未
      指出其自白有何非出於任意性之情形，且被告於原審審理
      中先是否認犯行，之後才承認犯罪，在偵查中也是如此，
      難認被告自白有何非出於任意性之情形。
貳、販賣槍枝有罪部分
一、被告於本院審理中，否認有何販賣槍枝的犯行，辯稱既沒有
    在監獄中與甲2談到販賣槍枝的事情，也沒有在出監之後與甲2
    連繫販賣槍枝。然查:
（一）被告丙○○於原審坦承確實有販賣槍枝給甲2(第一審卷第
      53頁)。而且被告在檢察官初訊時，原本完全否認持槍的
      事情，將責任推往另案被告呂榮修，經檢察官曉諭之後，
      丙○○始改稱確實有賣槍，並詳細供出如何與Ｌ2聯繫賣
      槍的經過細節（偵卷第12頁）。顯見其自白應屬出於其真
      意，並與事實相符。
（二）被告上述自白，核與證人甲2在偵查中以及本院審理中之證
      詞相符。甲2於本院審理中證稱：曾經與丙○○一同在看守
      所待過，丙○○談到有一把槍要賣，當時說要賣二萬元，
      出監之後，丙○○以電話聯繫說槍已經拿回來了，便約定
      看槍，到達丙○○家之後，看槍之後，便與丙○○一起去
      試槍，當時看的槍就是扣案的槍枝（本院卷第103頁背面
      以下）。於偵查中也為同一之證述（偵卷第6頁）。
（三）而證人甲2所證述買槍的經過，因為過程中曾經向警員丁○○舉報，丁○○於本院審理中也證稱:證人甲2已經與綽號
      MIO的被告約定隔天要去看槍、試槍，甲2有談到買槍的價
      格是二萬元(本院卷第158頁背面)。於偵查中也為同一之
      證述(偵查卷第5頁以下)。其證述的內容與證人甲2所述情
      節相符，並且有海岸巡防署海洋巡防總局第六海巡隊扣押
      筆錄暨扣押物品目錄表、同意搜索書各1份、查獲照片8張
      及臺灣花蓮分監函覆之被告丙○○在監及舍房查詢紀錄1
      份在卷可參，足證其證詞的真實性。
（四）且扣案之槍枝認係土造長槍，由具擊發機構之木質槍身及
      土造金屬槍管組合而成，擊發功能正常，可供擊發直徑
      0.27吋建築工業用彈（作為發射動力），用以發射彈丸使
      用，認具殺傷力一節，有內政部警政署刑事警察局98年2
      月25日刑鑑字第0980014214號鑑定書1份附卷可稽(第一審
      卷第68頁以下)。而槍枝雖然槍身部位斷裂，但因為斷裂
      接合並未出現在擊發機構處，不會影響槍枝的殺傷力，亦
      有內政部刑事警察局鑑定函附卷可參(本院卷第141頁)。
      此足以證明被告所販賣的槍枝確實是具有殺傷力的槍枝。
（五）至若槍枝早在被告出監之前就已經拾獲，並且在被告的持
      有之中，則被告在出監之後，理應立即與甲2連繫，不必等
      候半個月之久才約定看槍交貨等可疑之處。經查：就扣案
      槍枝究竟是被告在入監之前拾獲，在入監前夕交給呂榮修
      寄藏，或者是呂榮修在查獲前一天所拾獲一事，呂榮修一
      再陳稱扣案槍枝是在前一天到山上撿到，並不是丙○○交
      付寄藏。然經訊問當天見到呂榮修撿拾槍枝之證人乙○○
      在本院審理中，第一次訊問時證稱：當時有看到呂榮修帶
      著一把槍，但不是扣案的槍枝，因為呂榮修攜帶的槍枝是
      斷裂的槍枝。經本院提示扣案槍枝後，乙○○很肯定地證
      稱不是該把槍（本院卷第102頁背面）。而由於扣案槍枝
      在槍身部位用膠帶黏貼，可能曾經斷裂後再行接合，造成
      證人乙○○誤認，經本院當庭勘驗，並且拆除膠帶，回復
      槍枝斷裂原貌後，再由乙○○指證，乙○○幾經端詳後，
      證稱顏色雖然很像，但確實不是扣案這把槍枝（本院卷第
      156頁背面）。證人乙○○二次在法庭上見過獵槍之後，
      仍然很肯定地確認並不是扣案槍枝，其證詞應有可信之處
      ，而且從當時乙○○看到槍枝是放在呂榮修背上竹藍中，
      扣案槍枝長度卻達138公分，長度明顯不符，足證呂榮修
      所稱撿拾的槍枝是另外一把，並不是丙○○所寄藏扣案的
      槍枝。而且呂榮修確實有受託寄藏之犯行，業據被告丙○○於偵查中證稱：上開土造長槍係伊於97年11月入監服刑
      前，在花蓮縣秀林鄉三棧北溪附近撿到，撿到時想用來打
      山豬，後來與甲2談論交易槍枝之事宜等語明確（偵卷第12
      頁），核與證人甲2於偵查中之證述情節大致相符，足證土
      造長槍為被告丙○○於97年11月入監服刑前所撿到。再者
      ，被告亦坦承曾持有上開槍枝，並在該土造長槍之把手上
      以膠帶修好之事實（參98年度偵字第748號卷第8頁）。從
      而可以確認槍枝確實是被告丙○○在入監之前交給呂榮修
      寄藏。既然槍枝在呂榮修保管之中，並無逸失之危險，被
      告在出監之後，不到半個月的時間，即以電話與甲2連繫購
      槍事宜，並無顯與事理不合之處。
(六)綜上證據，被告既然在原審以及偵查中坦承犯行，其自白復
    與證人甲2、丁○○所述相符，被告犯行，自屬罪證明確，足
    堪認定，應予依法論科。
二、核被告丙○○所為，係犯槍砲彈藥刀械管制條例第8條第5項
    、第1項之販賣槍枝未遂罪。原起訴法條為槍砲彈藥刀械管
    制條例第8條第4項之持有槍枝罪，惟公訴人將起訴犯罪事實
    擴張為販賣槍枝未遂，並追加起訴該罪名，不生變更原起訴
    法條之問題。又被告前曾於97年間因竊盜罪，經判處拘役50
    日，於98年1月6日執行完畢出監，又於98年間因為違反台灣
    地區與大陸地區人民關係條例案件、野生動物保育法案件，
    分別經判處有期徒刑1月15日、6月，而於98年2月20日入監
    執行，於98年10月5日執行完畢，有臺灣高等法院被告前案
    紀錄表1紙可按，被告本案犯行不構成累犯。另被告著手於
    販賣槍枝構成要件行為之實行，因為遭警當場查獲而不遂，
    且甲2也未與被告達成購買槍枝之合意，為未遂犯，且被告是
    在Ｌ2的舉發下被發覺犯行，並不是警員主動非法誘捕偵查
    ，因此被告確實有犯罪的故意，惟因尚未完成犯罪，故僅構
    成未遂，爰依刑法第25條第2項規定，按既遂犯之刑減輕之
    。爰審酌被告雖為太魯閣族原住民，僅小學畢業，智識程度
    不高，然應知具有殺傷力之槍枝對社會治安仍有相當之危害
    ，並衡及被告否認犯行之犯後態度，犯罪被發覺之後，將責
    任推往自己的弟弟，以及其他犯罪動機、目的，扣案之土造
    長槍之危害程度等一切情狀，分別量處如主文所示之刑。並
    就罰金刑部分諭知易服勞役之折算標準。至扣案土造長槍1
    枝（0000000000）具殺傷力，係屬違禁物，不問屬於犯人與
    否，依刑法第38條第1項第1款規定宣告沒收。
三、至於被告丙○○是否與呂榮修共同販賣槍枝，經查:
（一）根據與被告丙○○聯絡購買槍枝的證人Ｌ2於本院審理中
      證稱：曾經與丙○○一同在看守所待過，丙○○談到有一
      把槍要賣，當時說要賣二萬元，出監之後，丙○○以電話
      聯繫說槍已經拿回來了，便約定看槍，到達丙○○家之後
      ，看槍之後，便與丙○○一起去試槍，當時看的槍就是扣
      案的槍枝（本院卷第103頁背面以下）。Ｌ2於偵查中也為
      同一之證述（偵卷第6頁）。從證人Ｌ2之證詞可知，當時
      與Ｌ2聯絡購買槍枝的人，始終是被告丙○○，並不是呂
      榮修。雖然證人Ｌ2也證稱當時拿槍展示的是呂榮修，但
      證人也證稱當時丙○○也在場，而且是丙○○帶著他前往
      試射（同前筆錄）。則被告僅僅在現場拿著槍，既未與Ｌ
      2商談購槍事宜，也未有任何與丙○○謀議的行為，自難
      僅以持槍的事實，認定被告呂榮修販賣槍枝。更且被告丙○○在原審審理中也否認呂榮修知道賣槍的事情，並證稱
      完全沒有告知被告呂榮修賣槍之事（花蓮地院98年度訴字
      第第133號卷第130頁）。更難以被告呂榮修持槍之行為，
      認定被告販售槍枝。
（二）雖然丙○○曾經在偵查中為證稱呂榮修曾參與其中，但當
      時丙○○在檢察官初訊時，原審完全否認持槍的事情，將
      責任推往被告呂榮修，經檢察官曉諭之後，丙○○改稱確
      實有賣槍，並供出如何與Ｌ2聯繫賣槍的經過細節，惟針
      對被告呂榮修有無與Ｌ2談到販賣槍枝的事情時，丙○○
      卻又證稱「槍是由呂榮修拿著，...呂榮修有跟那個同房
      的（指Ｌ2）說，如果可以就一手交錢一手交貨，說完同
      房的就跑掉」（偵卷第12頁）。指證呂榮修當時與Ｌ2洽
      商賣槍的事情。然而販賣槍枝既然是丙○○與Ｌ2在獄中
      談妥，並沒有必要再由呂榮修插手，而且丙○○在原審又
      改稱被告呂榮修完全不知情，則丙○○此段不利於被告證
      詞的真實性即有可疑，有待釐清。辯護人於聲請傳喚證人
      Ｌ2時，特別針對此段證詞訊問證人Ｌ2，Ｌ2在本院審理
      中證稱：當時是哥哥（即丙○○）說一手交錢一手交貨（
      本院卷第105頁背面），則以Ｌ2在偵查以及審理中始終指
      證與丙○○購買槍枝的事情，陳述的事實也前後一致，其
      證詞自較為可信。也足以認定當時與Ｌ2洽談付錢交貨的
      人是丙○○，而不是被告呂榮修。
（三）綜據上述，本案足以懷疑呂榮修有參與販賣槍枝犯行的證
      據，只有丙○○在偵查前後不一的證述以及呂榮修在被查
      獲當天持有槍枝的事實，而丙○○證詞前後不一，在審理
      中甚至完全否認被告呂榮修知情，其證詞自不可採信，而
      呂榮修持有槍枝被查獲，也只能證明被告呂榮修確實持有
      槍枝，尚無法僅從持有槍枝被查獲的事情，率行推認呂榮
      修當時是從事販賣構成要件的行為，且再審酌買槍的Ｌ2
      始終指認當時是向丙○○購買槍枝等情，綜合上述證據判
      斷，應認尚乏確實的證據足以認定呂榮修有與被告丙○○
      共同販賣槍枝的犯行，根據刑事訴訟法第154條所揭示之
      證據裁判主義，自不應認定呂榮修有何與丙○○共同販賣
      槍枝的犯行。
四、原審就此部分，論處罪刑，固屬無誤，但認定被告本件犯行
    係與呂榮修共犯，則屬有誤，理由已如前述，被告上訴否認
    犯行，雖無理由，但原判決事實認定既有違誤，仍應由本院
    撤銷改判。
參、持有槍枝無罪部分：
一、公訴意旨以：被告丙○○於97年11月1日至11月16日某日間
    ，拾獲並即持有擊發功能正常具殺傷力之土造長槍1支（槍
    枝管制編號：0000000000），嗣被告丙○○於97年11月17日
    因另案入監服刑前某日，將上開土造長槍交付囑託其弟呂榮
    修(經本院98年度上訴字第295號判決無罪)代為保管，呂榮
    修並自斯時起，將土造長槍藏放在上揭花蓮縣秀林鄉景美村
    三棧5號住處，並自斯時起，基於寄藏槍枝之犯意，將該土
    造長槍1支藏放在花蓮縣秀林鄉景美村三棧村5號住處，嗣被
    告丙○○於98年1月6日出監後，持續持有該槍枝，因而犯有
    槍砲彈藥刀械管制條例第8條第4項之非法持有槍枝罪。
二、按原住民早期因著客觀生活環境之條件，形成不同於農耕文
    化的生活習俗，其習俗中以簡易獵槍獵捕飛禽走獸，與族人
    分享獵物，非僅是部落共同經濟生活中的一環，也因為長年
    的沿襲，已轉化成為傳統文化的一部份，並成為部落成年男
    子肩負照顧族人責任的認同表徵。而自台灣逐步邁入工業化
    社會後，獵捕的原住民部落傳統雖然不再具有重要的經濟意
    義，卻仍然有著文化認同上的功能，正因如此，數百年來形
    成的獵捕習俗，並不因五、六十年的工商文化的衝擊而迅速
    消失，保護並尊重正當獵捕習俗也成為台灣呈現多元文化中
    重要的歷史印記。有鑑於此，85年9月25日修正公布槍砲彈
    藥刀械管制條例第14條（86年11月24日修正時移置於第23條
    ）明定：「獵槍、魚槍、刀械專供生活習慣特殊國民之生活
    工具者，其管理辦法，由中央主管機關於本條例修正公布後
    6 個月內定之。」隨後並於86年3月24日公布「生活習慣特
    殊國民獵槍魚槍刀械管理辦法」，以報備方式管理規範持有
    獵槍之行為。報備制雖然展現對於原住民生活習俗之尊重，
    卻仍附加向警察機關報備的程序負擔，為了減輕原住民行政
    文書作業上的困擾，立法者再於90年11月14日修正公布槍砲
    彈藥刀械管制條例20條第1項明定「原住民未經許可製造或
    持有自製之獵槍，供作生活工具之用者，處以新臺幣2萬元
    以下罰鍰」，將此類行為完全除罪化。同條第2項並規定「
    原住民相互間或漁民相互間未經許可，販賣、轉讓、出租、
    出借或寄藏前項獵槍或魚槍，供作生活工具之用者，亦同。
    」。至於該條所謂「供生活工具之用」，由槍砲彈藥刀械管
    制條例第20條之立法理由稱「基於原住民所自製之獵槍，係
    屬傳統習慣專供獵捕維生之生活工具，且其結構、性能及殺
    傷力，均遠不及制式獵槍」，可以看出當初立法者制訂該項
    規定旨在尊重原住民原本的生活習性，並認為原住民原本用
    以狩獵自製的槍枝危險性低，因此將此類行為排除在刑法處
    罰之行為外，對於此項法律規定，應從刑事法律衝突之觀念
    、不同族群不同生活習慣的觀點去觀察詮釋法律條文所規定
    「生活工具之用」的意義，而人類的生活，原本就不僅限於
    溫飽而已，更多來自於各種生活習俗、正義理念、族群的感
    情等等徵象而形成的一種生活模式的認同，缺乏認同，猶如
    失根的蘭花，漂泊的浮萍，使人作為完整的人，缺了重要的
    一角。因此該條所謂供生活工具之用，並不以維生為要件只
    要是原住民生活習俗，傳統文化留存的生活模式，即屬於該
    條所稱之「生活」。從而，原住民相互之間寄藏依其傳統習
    俗使用之獵槍，仍屬法律修正後不罰的行為。
三、經查：被告雖於本院審理中否認拾獲並持有槍枝，但於原審
    審理中已經坦承犯行，該槍確實是被告拾獲後，在入監之前
    交給其弟呂榮修代為寄藏，除被告在偵查以及原審之自白外
    ，並且有證人甲2、乙○○、丁○○之證詞可資佐證，詳如前
    述。被告於本院審理中否認持有，並不可採信。
四、被告雖然持有扣案槍枝，但被告為太魯閣山地原住民，有戶
    籍謄本附卷可稽（本院卷第63頁），屬於槍砲彈藥刀械管制
    條例第20條所稱之原住民，而被告所居住的部落，申報持有
    自製獵槍有9人，共計9把槍，又因為部落位於中央山脈山腳
    邊緣，因此並沒有申報的漁槍，有花蓮縣警察局新城分局（
    本院卷第66頁以下）覆函為證，雖然獵槍的數量不多，但從
    部落人數的比例以及有人持有獵槍之情可知，在太魯閣族內
    ，確實留存捕獵的生活習俗，則被告雖然不是以捕獵為生，
    揆諸前揭說明，其寄藏槍枝仍然屬於供生活工具之用，依照
    槍砲彈藥刀械管制條例第20條第2項之規定，被告持有槍枝
    仍屬不罰之行為。自應為被告無罪之諭知。至於被告拾獲槍
    枝，是否另涉犯刑法第337條之侵占遺失物罪，則因未據起
    訴，且起訴之犯罪事實既經判決無罪，也與侵占遺失物之犯
    行不生想像競合之裁判上一罪關係，本院自無從一併審判，
    附此敘明。
五、原審就被告丙○○此部分行為，論處罪刑，即屬有誤，被告
    上訴否認犯罪，為有理由，應由本院撤銷改判。
據上論斷，應依刑事訴訟法第369條第1項前段、第364條、第301
條第1項、第299條第1項前段、槍砲彈藥刀械管制條例第8條第1
項、第5項，刑法第11條前段、第25條第2項、第42條第3項前段
、第38條第1項第1款、第2項，判決如主文。
本案經檢察官鍾忠孝到庭執行職務。
中    華    民    國    99    年    4     月    23    日
                    刑事庭審判長 法  官  謝志揚
                                 法  官  劉雪惠
                                 法  官  賴淳良
以上正本證明與原本無異。
如不服本判決，應於收受送達後10日內向本院提出上訴書狀，其
未敘述理由者，並得於提起上訴狀後10日內向本院補提理由書（
均須按他造當事人之人數附繕本）「切勿逕送上級法院」。
中    華    民    國    99    年    4     月    23    日
                                 書記官  吳璧娟
附錄本判決論罪科刑主要法條：
槍砲彈藥刀械管制條例第8條第1項、第5項
未經許可，製造、販賣或運輸鋼筆槍、瓦斯槍、麻醉槍、獵槍、
空氣槍或第4條第1項第1款所定其他可發射金屬或子彈具有殺傷
力之各式槍砲者，處無期徒刑或5年以上有期徒刑，併科新臺幣1
千萬元以下罰金。
第1項至第3項之未遂犯罰之。

司法院資訊處製作；財團法人民間司法改革基金會備份。
